【裁判字號】    97,上更(一),181
【裁判日期】    980630
【裁判案由】    貪污治罪條例
【裁判全文】
臺灣高等法院臺中分院刑事判決     97年度上更(一)字第181號
上  訴  人
即  被  告  乙○○
選任辯護人  張績寶律師
上列上訴人因貪污治罪條例案件，不服臺灣臺中地方法院94年度
訴字第1121號中華民國95年5月10日第一審判決（起訴案號：臺
灣臺中地方法院檢察署91年度偵字第18102號），提起上訴，經
 最高法院發回更審，本院判決如下：
    主  文
原判決關於乙○○部分撤銷。
乙○○無罪。
    理  由
一、公訴意旨略以：乙○○係民國87年間，新設立之台中市立四
    張犁國民中學（以下簡稱四張犁國中）籌備處主任，負責設
    校規劃、建築師遴選、工程發包、學區調整、招生準備等工
    作，暨新建工程驗收事宜，嗣並擔任第 1屆校長，為依據法
    令從事校舍新建工程相關事宜之公務人員。劉龍華、丁○○
    分別係劉龍華建築師事務所負責人及工程師。丙○○係國
    有限公司機電工程設計師。黃子卿與詹岳霖分別係鎮山營造
    有限公司（以下簡稱鎮山營造公司，登記負責人為癸○○）
    實際負責人與經理。乙○○出任四張犁國中籌備處主任後，
    四張犁國中第 1期校舍新建工程由劉龍華建築師事務所設計
    監造，水電消防工程部分，則轉由丙○○向鴻泰電機技師事
    務所借牌承攬設計，其中排水管、污物管及污、廢水管部分
    ，設計使用具備流體磨擦係數小、最佳抗腐蝕性、防噪音、
    防敲打、耐久性較佳之環氧樹脂粉裝襯底鑄鐵管（即SMU 管
    ）材料。該工程於87年6月間，由鎮山營造公司以新台幣（
    下同）9800萬元得標，並於同年7月2日開工，至88年10月間
    完工。鎮山營造公司得標後，將水電消防部分轉包予傑邦水
    電工程有限公司（以下簡稱傑邦公司）施作，因鎮山營造公
    司得標價格較低，傑邦公司在施作時，遂以價格較為低廉、
    遇熱會變形、易破碎之PVC管取代原設計之SMU管施作，劉龍
    華竟違背其依建築師法第18條規定，應監督營造業依設計圖
    說施工暨查核材料規格及品質之責任，與丁○○、黃子卿、
    詹岳霖等人任由傑邦公司偷工減料，以PVC管施作。嗣於88
    年8月間，主體工程完工後，黃子卿為逃避依工程合約所附
    「未依合約圖說施工加倍罰款處理原則」規定，應處價差
    1,107,336元之三至六倍罰款，暨為工程順利通過驗收，乃
    推由詹岳霖與乙○○、劉龍華研議後，基於共同犯意之聯絡
    及行為之分擔，由擔任工地主任之丁○○，偽造乙份未註記
    日期之不實水電工程材料審查表，分別於「營造公司」、「
    業主」欄填載「一污排水管設計為SMU管，因接頭部位易漏
    水，維修困難，建議改由PVC管施作，該項差價本公司同意
    結算時，減帳處理。」、「SMU管接頭處確實容易滲水，造
    成以後維修困難，如使用PVC管，接合密度高，且耐酸鹼，
    維修容易，且不影響安全及使用。其差價部份，於辦理結算
    時辦理減帳。」等語，由黃子卿蓋用鎮山營造公司、癸○○
    印章，藉以表示變更SMU為PVC管，並蓋用「監造工程師丁○○」印章，再由乙○○批示「如建築師擬」及用印後，由明
    知不實之劉龍華、丙○○以劉龍華建築師事務所、鴻泰電機
    技師事務所等簽章認可。而後由劉龍華建築師事務所於89
    年5月25日以龍工字第89146號函檢附上開不實之水電工程
    材料審核表，私下送交乙○○，乙○○於收文後，竟規避由
    經辦人戊○○處理，自行於同年月29日，撰擬內容不實之同
    意變更材料函稿後（會計室亦未會簽），以四張犁國中89
    年5月29日中總字第140號函，檢附前開劉龍華事務所函影
    本及附件發函報台中市政府以：「．．．有關污廢水SMU更
    換為PVC管乙節，於87年8月26日材料審核表建議討論結果，
    基於尊重專業技術考量原則，經建築師事務所，考量不影響
    使用、安全及維修方便之情事，同意予以更換使用；另材料
    差價部份，同意於辦理結算時辦理減帳。三、至於報府備查
    時間係為誤漏疏忽．．．請．．．同意予以備查。」等語，
    誤導台中市政府認係程序瑕疵予以糾正並同意減帳，暨連同
    追加之PVC管134,222元不計價，合計減價1,375,780元辦理
    結算，致鎮山營造公司得以規避偷工減料之事實，避免遭受
    三至六倍罰款之利益，而順利通過驗收，足生損害於台中市
    政府及上開工程驗收之正確性等情，因認上訴人即被告（下
    稱被告）乙○○涉犯刑法第216條、第213條、第215條之行
    使公務員登載不實公文書罪、行使業務上登載不實文書罪、
    貪污治罪條例第6條第1項第4款之圖利罪等罪嫌（惟公訴人
    認劉龍華、丁○○、丙○○、黃子卿、詹岳霖等人與乙○○
    共犯刑法第216條、第215條行使業務上登載不實文書罪部分
    ，業經本院95年度上訴字第1241號判決無罪確定在案)。
二、按犯罪事實應依證據認定之，無證據不得認定犯罪事實，如
    不能證明被告犯罪者，應諭知無罪之判決，刑事訴訟法第15
    4條第2項及第301條第1項定有明文。所謂認定犯罪事實之證
    據，係指足以認定被告確有犯罪行為之積極證據而言，該項
    證據自須適合於被告犯罪事實之認定，始得採為斷罪資料，
    如未能發現相當證據，或證據不足以證明，自不能以推測或
    擬制之方法，以為裁判基礎（最高法院29年上字第3105號、
    40年臺上字第86號判例意旨參照）。又認定不利於被告之事
    實，須依積極證據，茍積極證據不足為不利被告事實之認定
    ，即應為有利於被告之認定，更不必有何有利之證據；且認
    定犯罪事實所憑之證據，雖不以直接證據為限，間接證據亦
    包括在內，然而無論直接證據或間接證據，其為訴訟上之證
    明，須於通常一般之人均不致有所懷疑，而得確信其為真實
    之程度者，始得據為有罪之認定，倘其證明尚未達到此一程
    度，仍有合理之懷疑存在，而無從使事實審法院得有罪之確
    信時，即應由法院為諭知被告無罪之判決（最高法院30年上
    字第 816號、76年台上字第4986號判例意旨參照）。又按91
    年2月8日修正公布施行之刑事訴訟法第161條第1項規定：檢
    察官就被告犯罪事實，應負舉證責任，並指出證明之方法。
    因此，檢察官對於起訴之犯罪事實，應負提出證據及說服之
    實質舉證責任。倘其所提出之證據，不足為被告有罪之積極
    證明，或其指出證明之方法，無從說服法院以形成被告有罪
    之心證，基於無罪推定之原則，自應為被告無罪判決之諭知
    （最高法院92年臺上字第128號判例參照）。
三、本案檢察官起訴認被告乙○○涉犯上開罪行，係以戊○○、
    庚○○、丙○○、黃子卿、詹岳霖、劉龍華、丁○○、壬○○等人之證詞，癸○○於原審檢察署88年度他字第3070 號
    詐欺案訊問時之供述，及扣案之工程請款單、原審89年度自
    字第77號詐欺案、本院90年度上易字第1029號詐欺案之訊問
    、勘驗、審判之筆錄，暨該案刑事判決書；台中市政府及四
    張犁國中之函文、89年6月8日府教國字第69960號函影本
    ，戊○○、王月雲簽註意見及乙○○之批示；水電工程材料
    審核表；劉龍華建築師事務所函文及附件資料等為主要證據
    ，而認定系爭工程之排水管、污物管及污、廢水管，全部均
    設計使用SMU管，四張犁國中既未辦理變更設計，亦未提出
    材料變更申請，而係廠商未依合約圖說，擅自偷工減料以PV
    C管施作，乙○○有為避免鎮山營造公司遭罰款，以事後製
    作不實水電工程材料審核表之方式辦理驗收，且規避經辦人
    戊○○之處理，未會簽會計室，即自行擬稿函台中市政府備
    查等事實。
四、訊據被告乙○○堅決否認有上開被訴犯行，並辯稱：(一)本件
    並非全部排水管、污物管及污、廢水管工程，均設計使用具
    備流體磨擦係數小、最佳抗腐蝕性、防噪音、防敲打、耐久
    性較佳之SMU管材料工程，而僅係部分排水管、污物管及污
    、廢水管之明管部分，才設計使用SMU管材，且該部分工程
    之施作，係在建築物主體結構完成，且外牆磁磚施貼完成後
    ，才進行施作。(二)鎮山營造公司按契約書在該項材料施工前
    將同等品之規格送審時，已於87年8月26日以鎮山字第027
    號函提出材料審核表時，一併將將原設計部分明管應使用之
    「SMU」管，以變更為「PVC」管之方式提出，該函文係經四
    張犁國中正式收文，且戊○○亦有簽辦，四張犁國中嗣於同
    年10月間將該函文送交予劉龍華建築師事務所審核，因水電
    工程並非建築師專業，故該建築師事務所主辦人員即建築師
    丁○○，於受理後，遲未對上開函文檢附之水電材料進行審
    核，亦未注意廠商已一併提出之材料變更，待察覺有異時，
    雖尚未進行污廢水管明管部分之施作，然將廠商技術上之困
    難，徵詢建築師意見後，進行協議，並以協議結果，補正材
    料變更事由，該協議內容，並非事後虛偽製作，至於工程進
    行中，雖延宕向台中市政府報准變更，係屬行政程序瑕疵，
    並無行使業務、公務上登載不實文書之情事。(三)依本件部分
    工程明管材管由SMU管材變更為PVC管材之數額，雖未先行向
    台中市政府報備變更，即同意廠商變更材料施作，並未違反
    政府採購法之相關規定，且學校於驗收時亦已主動向台中市
    政府報備變更，並依市政府函示辦理，廠商並未獲利，且本
    案之情形，亦與「罰款3至6倍」之要件不符，自無圖利廠商
    之情事等語。
五、經查：
(一)本件水電工程中之排水管、污物管及污廢水管部分，原設計
    以SMU管材施作範圍，是否包括暗管？或僅有部分明管工程
    ？
    本件四張犁國中第一期校舍新建工程，由鎮山營造公司於87
    年6月20日以9800萬元得標，有扣案之工程合約副本乙冊可
    參，依該合約內容，其中給排水衛生設備工程之排水管、污
    物管及污廢水管部分，原設計材料除SMU管外，尚有PVC材料
    管，亦有合約書內附之工程估算書扣案可佐，且依證人即系
    爭工程之水電設計工程師丙○○於原審及本院審理時均證稱
    ：「（問：水電配管部分是由你設計？）是。」、「（問：
    排水配管的材質，原始是何材質？）一部分是SMU管，這是
    明管的部分，一部分是PVC管，這是暗管的部分」、「（問
    ：為何如此？）SMU管使用年限長，低噪音，PVC管日晒後容
    易碎裂，需要常常維修，所以用在暗管」、「 (問：SMU管
    施作需要何種特殊技術）必須在整個結構體及磁磚完成後才
    能施作，建築師有預留凹槽，讓我們安裝SMU管，廁所部分
    必須先作PVC管來搭接SMU。」、「污物管一部分是PVC管，
    一部分SMU管，明管部分都是SMU管，排水管包括埋到柱子內
    的PVC管，包括花園、洗手台可直接排入構渠的一般廢水，
    透氣管廁所的通風管，污物管是糞管的意思，污廢水管包括
    雨水管等明管部分的排水管路。污物管部分，是以SMU管設
    計，但有部分是PVC管，馬桶部分要作結構體的部分要先以
    PVC管將暗管的部分先埋設好，其餘部分等結構體部分完成
    後再以SMU管銜接。」等語 (見原審卷二P139、140、141 、
    本院卷P188反面)，亦有丙○○於原審審理時提出之現場照
    片可參（見原審卷二P144)，而針對系爭工程排水設備配置
    ，各柱均有明確之凹槽，而凹槽外掛之明管，即SMU管位置
    ，可知SMU管多為明管方式施作，亦有臺灣省建築師公會於
    98年3月31日以台建師法字第672-1號函在卷可稽（見本院卷
    P147)，足見，本件水電工程中之排水管、污物管及污廢水
    管，原設計以SMU管材施作之範圍，均為明管工程，並不包
    括暗管工程，甚明。
(二)本件四張犁國中第一期校舍新建工程，承包商鎮山營造公司
    何時依合約工程投標須知補充說明書第十條之規定，就工程
    所用材料及設備，於簽約後二個月內檢附有關型錄，向業主
    即四張犁國中提出審核？當時水電工程係以何項管材送請審
    核？
１、四張犁國中第一期校舍新建工程，雖由鎮山營造公司於87年
    6月20日得標，惟鎮山營造公司得標後將其中水電消防部分
    於87年7月23日轉包予傑邦公司，有臺灣臺中地方法院檢察
    署89年度偵字第8213號起訴書在卷可按 (見他卷P52)，而鎮
    山營造公司於87年8月26日依鎮山營造公司與四張犁國中之
    工程合約書內附之合約工程投標須知補充說明書第十條之規
    定，就新建工程材料檢附所用材料及設備有關型錄向業主即
    四張犁國中提出審核，亦有鎮山營造公司87年8月26日（87
    ）鎮山字第027號函在卷可稽 (見原審卷P44-45)，並有扣案
    工程材料審核表及檢附資料二冊可參（見法務部調查局台中
    市調查站於91年7月31日執行搜索所扣得之四張犁一期工程
    水電材料審核表一冊即扣押物編號20-2及台中地方法院入庫
    編號15之水電材料審核表一冊)；復經本院前審調取四張犁
    國中87年度收發文三聯單核對結果，四張犁國中當時之總務
    主任戊○○確實於89年8月29日以總收（發）文第184號簽收
    該函文屬實（見上訴卷一P343）。可知，本件承包商即鎮山
    營造公司確實依約向業主提出材料審核，然系爭水電工程鎮
    山營造公司在提出材料審材前，既已轉包給傑邦公司，已詳
    述在前，再觀諸另外法務部調查局台中市調查站於91年7 月
    31日執行搜索所扣得之另一冊四張犁一期工程水電材料審核
    即扣押物編號20-1，該扣押物品內附之資料，均係送審合格
    材料審核表所載材料之購買證明，其中水電部分亦有傑邦公
    司所提出之購買證明，及證人庚○○於原審審理時亦證稱：
    伊係經由鎮山營造公司送出審核表等語（見原審卷二P30)
    ，足證，本件鎮山營造公司依約於簽約後向業主提出材料審
    核時，其中已轉包予傑邦公司部分，係由傑邦公司負責提出
    審核所需資料，以供鎮山公司送審，合先說明。
２、本件鎮山營造公司於87年8月26日向業主提出之材料審核時
    ，當時水電工程材料方面有關管線材料，係以何項管材申請
    審核？又係何人負責審核？
  (1)依法務部調查局台中市調查站於91年7月31日執行搜索所扣
    得之四張犁一期工程水電材料審核表一冊即扣押物編號20-2
    之水電工程材料審核表，承包商鎮山營造公司已將轉包商即
    傑邦公司所提出之水電工程材料送請業主審核時，所送審內
    容有：壹、電氣設備工程，貳、弱電設備工程，參、給排水
    衛生設備工程，肆、消防設備工程，伍、管線類等項目，且
    各項目均附有材料型錄等資料供審核，該審核表共有4頁（
    影本部分見本院卷P196-199)，且各頁審核表上除均有鎮山
    營造公司－癸○○、鴻泰電機技師事務所、監造工程師丁○○、監造建築師劉龍華、業主校長乙○○等人之用印外，經
    仔細比對扣案如卷附4頁審核表影本所示之各個印文之用印
    位置、墨色等亦均相同，有扣案證物可參，足見，原審判決
    附表二之乙表，即為本院卷第199頁所示之第4頁審核表，而
    該審核表即為鎮山營造公司於87年8月26日以（87）鎮山字
    第027號函送請業主審核材料時連同其他建築工程材料一併
    送審時所提出，灼然甚明。被告乙○○雖一再辯稱原審判決
    附表三即丙表，方為營造廠送請審核水電工程材料時，所提
    出第4頁審核表云云，然依本院卷第199頁審核表上之印文色
    澤等，均與其餘3頁審核表相同，苟承包商送審時，建築師
    及業主均未就此加以用印，換言之該審核表上建築師及業主
    之用印均係事後所補蓋，衡諸常理，不同時間所蓋之印文，
    印色應呈現深淺不一之狀態，惟依扣案4頁水電工程審核表
    上各個印文之印色大致相同，尤其是建築師及業主欄位上之
    印文，並無軒輊，近乎一致，可見，本院卷第199頁之審核
    表第4頁即原審判決附表三即乙丙，方為承包商依約提出材
    料送審時所檢附之審核表，且依證人丁○○於本院審理時具
    結證稱：「（問：營造廠的材料審核及變更材料是何人審核
    ？）建築師事務所。」等語，可知，業主即四張犁國中代表
    即被告乙○○，對於材料如何審核，是否審核合格等，均委
    由負責監造之劉龍華建築師事務所進行專業審核，苟建築師
    認為審核合核，並已用印，實難想見業主代表即被告乙○○
    有可能就本件學校興建工程內之管材等專業事項單獨表達與
    建築師相反之意見，被告乙○○僅以原審判決附表三即丙表
    上無伊之用印，而無視於本院卷第199頁之審核表上所表徵
    之用印時間等跡象，即據以為該紙審核表方屬承包商材料送
    審之單據，顯無足採。
  (2)次依合約書內附水電消防工程，在電氣設備工程及給排水工
    程項目，均有使用PVC管，而給排水項目更有SMU管材之約定
    ，有合約書可佐，然依本院卷第199頁即原審判決附表二即
    乙表所示水電工程材料審核表，關於管線類送審時僅以PVC
    管材提出申請，並未將SMU管材與PVC管材並例提請審核，足
    見，承包商鎮山營造公司依轉包商提供之資料，於87年8月
    26 日向業主提請材料審核時，已無SMU管材之審核申請，灼
    然甚明。另依證人丁○○於本院前審審理時證稱：「（問：
    本件鎮山營造的審核及材料變更，是你們事務所－劉龍華建
    築師事務所何人負責？）是我負責審核。」、「因為水電方
    面，我不是專業，所以我委託電機技師負責審核。」、「（
    問：何人送給電機技師？）是我」、「（問：審核結果為何
    ？）當初電機技師告訴我材料有辦理變更，因為我負責營建
    土木部分的監造，所以把辦理變更的事項耽誤到，所以才會
    被建築師事務所解僱」等語（見本院上訴卷三P9反面、P10)
    ，本件應係承辦人員即劉龍華建築師事務所建築師即證人丁○○對於所委託並已審核完畢之電機技師告知承包商就管材
    部分有變更一事，並未處理即予用印，導致業主代理人即被
    告乙○○亦在該紙僅以PVC管材送請審核之審核表上用印，
    證人丁○○雖一再證稱伊尚未就此材料進行審核，然依台中
    市政府營繕工程設計材料或購置定製財物採購列舉廠牌及採
    用同等品處理要點第四點即明定：「.. 承包商應在該項材
    料施工前將同等品之規格送請主辦機審核，主辦機關應於受
    理申請後一個月內審查完畢，經審查合格後，通知承包商據
    以執行。」（見法務部調查局台中市調查站於91年7月31日
    執行搜索所扣得之台中市立四張犁國民中學第二期校舍新建
    工程合約即扣押物編號23工程合約副本一本內附之處理要點
    ) ；及證人丁○○於原審審理時以被告身分供稱：「他們說
    他們之前審核就有附上該材料審核表，我告知他申請還沒過
    ，他表示他以為我們同意了。」等語，可知，本件承包商依
    約在簽約後二個月內即將材料送審，其中承包商鎮山營造公
    司未留意下包商提供之資料與工程合約內容是否相符，即依
    下包商即傑邦公司提供將管材全數為PVC材質之資料送審，
    且因負責審核之建築師丁○○，疏未將電機技師告知管材有
    變更一事，向上陳報，或明確告知承包商此項材料送審不合
    格，即在全部送審之4紙水電工程審核表上草率用印，造成
    鎮山營造公司遲至88年1月間校舍新建工程自87年7月2日動
    工已數月後 (關於動工日期，有開工報告一紙可憑，見原審
    卷二P260)，才在接獲監造工程師丁○○告知材料有異時，
    方知悉下包商業已將管材全數以PVC管材送審一事，此時距
    離材料送審已逾一個月，明顯逾越依台中市政府營繕工程設
    計材料或購置定製財物採購列舉廠牌及採用同等品處理要點
    第四點規定之期限，是以，證人丁○○於原審審理時以被告
    身份供稱：他們以為我們已經同意等語，尚非無憑。可知，
    鎮山營造公司於87年8月26日向業主提出材料審核時，當時
    水電工程材料審核表上管線材料，均係以PVC管材送請審核
    ，並由監造建築師劉龍華建築師事務所之丁○○工程師負責
    審核，且在丁○○將其中本件送審材料其中水電工程材料委
    託鴻泰電機技師事務所送行審核，並接獲電機技師告知材料
    有變更後，因專職負責審核之建築材料項目過多，而怠於處
    理此一事項，遂導致後續廠商誤認為變更材料乙節已獲同意
    之事實，應可認定。
３、本件業主究竟係何時得知系爭水電工程中，原設計使用SMU
    管材之排水管、污物管及污廢水管部分工程，均遭承包商以
    PVC管材送審？
    依證人丁○○於本院審理時具結證稱：「 (問：學校在何時
    知道這個污廢水管的明管SMU管，而廠商改以PVC管?）也是
    1月份 (指88年)我發現之後，我跟他們報告，他們才知道。
    」、「因為我比較不專業，所以只有大略翻一翻（指材料審
    核資料），到了1月份，發現怎麼沒有SMU管進場來檢查，他
    們（指包商傑坤公司）說早在材料審核表就有提出，才回頭
    去找這個資料，才發現之前確實有提出來過，也因此我才被
    建築師解職」、「 (問：你在調查站說88年1月時發現大量
    的PVC管而查覺有異，依你所述，既然暗管都是PVC，且當時
    尚未需要使用明管，為何會覺得有異？）其實這也是我看圖
    看錯了，我看圖的時候，以為污廢水管都是SMU管，看到進
    場的是PVC管，才拿去詢問，後來翻材料審核表才發現有變
    更,並沒有想到預埋的暗管還有PVC管」、「 (問：88年1月
    時尚未到SMU管的施作工程?) 是。」、「 (問：你之所以發
    覺有異是你將當時預埋的污廢水管誤以為全部都是SMU管，
    但都是進PVC管，所以才去查？）是。」、「（問：尚未施
    作SMU管之前，就發現廠商在外管上也有申請材料的變更？
    ）是  」等語（見本院卷P186正反面、187反面)，及於本院
    前審審理時結證：「（你後來什麼原因離開被告劉龍華建築
    師事務所？）因為廠商在87年8月提出材料審核及變更，因
    為我沒有注意到所以耽誤到，一直到88年1月份才發現。」
    、「（你告訴被告劉龍華以後，如何反應？）被告劉龍華告
    訴我要按照正常程序處理。」、「（你如何處理？）我在88
    年3月邀請鎮山營造還有校方與電機技師事務所召開協調會
    ，討論SMU管變更問題。」、「（剛才你說在88年1月份發現
    鎮山營造有申請材料變更，請問鎮山營造係用何方式申請材
    料變更？）是依合約書開工後2個月內提出材料審核及申請
    變更。」、「（營造廠的材料審核及變更材料是何人審核？
    ）建築師事務所。」、「（本件鎮山營造的審核及材料變更
    ，是你們事務所何人負責審核？）是我負責審核。」、「因
    為水電方面，我不是專業，所以我委託電機技師負責審核。
    」、「（何人送給電機技師？）是我。」、「（審核結果為
    何？）當初電機技師告訴我材料有辦理變更，因為我負責營
    建土木部分的監造，所以把辦理變更的事項耽誤到，所以才
    會被建築師事務所解僱。」、「營造廠參加人員是工地所長
    辛○○、詹岳霖、己○○三位」等語 (見本院上訴審卷三
    p9-10)，及證人詹岳霖於本院上訴審審理時具結證稱：「本
    件系爭工程有關水電SMU管變更為PVC管之事情，是業務主任
    己○○報告得知的，己○○報告因為傑邦水電沒有施作經驗
    ，怕會失敗，要變更為PVC管。」 (見上訴審卷三P14），及
    證人己○○於原審審理時證稱：「現場沒有去看，後來公司
    工地主任辛○○通知要協調，協調SMU管要變更，88年3月份
    左右開會的，但我不知道埋設了沒，因為我不負責工地的事
    ，當時認為SMU管接縫會漏水，所以改PVC管，決議是用PVC
    管，但因為我不是現場人員，不知道有無埋設。」、於調查
    局訊問時對於何時知悉材料變更一事，亦供稱：「88年3、4
    月間得知材料變更。」 (見原審卷二P24、他卷二P20 )、及
    證人辛○○於本院上訴審審理時證稱：排污水管原始設計一
    部分是PVC管，一部分是SMU管，SMU管是外漏 (露)的。」、
    「後來原始材料一部分是SMU管，變更為PVC，變更過程有開
    會紀錄，我是工務，我沒有參與變更細節，業務部與校長有
    開會，我才知道有變更設計，所供述開會是指88年3月22日
    (即第九次會議，見上訴卷一P262、263)該次會議，該會議
    有召開。」等語（見上訴卷二P90反面)，再佐以台中市立四
    張犁國民中學88年3月22日監工日報上，關於施工記要欄載
    有「早上開業主甲乙方開協調會」等字樣，及卷附台中市立
    四張犁國中第一期校舍工程88年3月22日上午9時正第九次工
    地會議紀錄，亦有與會人士丁○○提及一期工程的變更設計
    ，將列出明細及數量，由校方認同後送交市府審核，及被告
    表示水電、浮雕有變更部分，近期會交給工地處理等發言（
    見原審卷二P143、上訴卷二P262、263、266)，可知，本件
    系爭水電工程，原設計SMU管材，經承包商改以PVC管材送請
    審核，且未遭退件一事，業主即校方係在88年3月召開三方
    協調會議前即88年1月間許始接獲告知，並非遲至工程均已
    完工，即將進行初驗時方才得知。
４、被告在得知部分水電送審材料與原設計不符後，未先行報請
    主管機關核准，即同意此部分之工程變更，並同意廠商以變
    更後材料施作，是否即有圖利之違法犯行？
    按貪污治罪條例第6條第1項第4款規定公務員對於主管事務
    圖利罪，必須對於主管之事務有圖利之意思，而表現於行為
    ，始與犯罪構成要件相當，不得僅以公務員所為之失當行為
    ，可能使人獲得不法之利益，遽行推定該公務員自始即有圖
    利他人之犯意（最高法院73年度台上字第5900號、85年度台
    上字第271號判決意旨參照）。所謂「圖利」係指公務員對
    於主管或監督事務以違背法令之措施，圖謀他人獲取不法利
    益而言。若公務員之行為，並未違背法令，或不致使自己或
    其他私人獲得利益，或其自己或他人之獲利，無相當因果關
    係者，即不構成該款所規定之圖利要件。本件公訴人僅以鎮
    山營造公司之下游承包廠商傑邦公司就上開排污管工程未以
    原設計之SMU管施作，即據以認定業主即校方即應依合約工
    程投標須知補充說明書＜P1＞第8點約款及臺灣省政府85 年
    4月17日85府建四字第150901號函規定，處以該SMU管原應扣
    款金額1,241,588元之三倍罰款，而認為被告乙○○未為此
    一處理，改以同意變更材料並函報台中市政府備查之方式，
    認被告乙○○有直接圖鎮山營造公司之不法利益等情。惟查
    ：
  (1)被告乙○○在未經上級機關報准前，即同意廠商將SMU管材
    變更為PVC管材，客觀上是否違反法令之規定？
    按建築法第39條規定「起造人應依照定內容及施工說明書施
    工；如於興工前或施工中變更設計時，仍應依本辦法申請辦
    理。但不變更主要構造或位置，不增加高度或面積，不變更
    建築物設備內容或位置者得於竣工後，備具竣工平面、立面
    圖，一次報驗」、及政府採購法第12條第1項、第72條2項規
    定，契約變更及加減價係由採購機關自行核准，變更部分之
    累計金額在查核金額（於工程採購，為新台幣5千萬元）以
    上者，方依政府採購法第12條第1項規定，報請上級機關派
    員監辦。系爭工程其中排污管材料由原設計之SMU管變更為
    PVC 管乙節，被告乙○○經由建築師及廠商之告知而得知此
    事，且於88年3月間進行三方協調時，當時系爭工程尚未進
    入至SMU管之施作項目，已詳述如前，而該水電排污管工程
    ，既非結構亦非面積高度變更，且此項工程減價金額計124
    萬155 8元，亦未達查核金額，有行政院公共工程委員會98
    年5月8日工程企字第09800154270號函在卷可稽（見本院卷
    P153、154)，甚為明瞭，依上開規定，該SMU管材之變更，
    自可以在竣工時一次報驗，亦可由採購機關即校方自行核准
    ；因此被告乙○○在得知尚未施作之SMU管材水電工程，雖
    未先行報請主管單位核准，而係在完工後始為變更，並向上
    級呈報准備查，於法並無不合，難認有違背法令之情事。
  (2)系爭工程其中排污管材料由原設計之SMU管變更為PVC管乙節
    ，被告乙○○在尚未施作前既已得知，經協商後仍同意變更
    此工程之管材，主觀上有無圖利他人之意圖？
    依證人丙○○於調查局、原審及本院審理時均供證稱：SMU
    管之頭較PVC管難以施工，若工人技術不夠，確實有接頭部
    位易漏水，維修困難之問題，當初設計SMU管，確實有SMU
    管的優點。SMU管須在結構體及磁磚完成後才能施作，建築
    師有預留凹槽安裝SMU，廁所部分必須先作PVC管來搭接SMU
    管。他們有說水電承包商對SMU管這個材料並不熟，在施作
    的技術上也未遇到，沒有做過，有施作上的困難、如果依原
    設計SMU管，因為他是鑄鐵管，需要機器去裁切，如果切得
    不平，就不會密接，容易滲水，以後維修就困難，不像PVC
    管是用燒的，軟化後比較容易接合等情（見他卷P96、原審
    卷二P140、本院卷P188正、反面)，及證人庚○○即傑邦公
    司負責人於原審審理時亦坦承本件SMU是第一次承作等情（
    見原審卷二P30)，可知，本件SMU管材在案發當時即88年間
    屬新材料，業主代表即被告乙○○在得知承包商曾以PVC管
    材代替SMU管材送審而未獲負責審核之建築師事務所駁回此
    項送審材料，導致工程於87年7月2日開工後 (見原審卷二
    P290)，已進行數月，始得知該項事由，雖得知當時，包商
    尚未施作此部分工程，然經得知SMU管材施作時如技術不佳
    ，日後在接合處恐有洩漏之可能時，究應仍依照原設計材料
    ，責令承包廠先前送審部分不予核准，仍維持原案以SMU管
    材施作，或考量SMU管之施作對象，均為污物管（即糞管）
    及污廢水管，尤其是污物管，一旦產生洩漏，雖可要求廠商
    進校維修，然在叫修及維修期間，全校師生將處於污物氣味
    瀰漫之環境，勢必影響老師教學及學生受教心情，且一旦屢
    修未果，將導致全校師生不定期處於污物管外漏之擔憂，是
    以，被告乙○○在客觀上，對此項工程之變更，本可自行核
    准，及事後再向上級機關報准，茍被告乙○○純粹基於保護
    自己免受爭議之考量，大可要求廠商無論技術好壞，均依原
    設計施作，至於啟用後對全體師生可能產生之不便，則一切
    以要求廠商維修之方式處理，而無需考量實際使用者可能因
    該糞管洩漏維修期間對教學心情之影響，惟被告乙○○在考
    考量不影響使用、安全及維護之前提，同意變更設計材料，
    乃涉及價值衡量與判斷之問題。被告乙○○奉派擔任四張犁
    國中籌備處主任，負責校舍籌建規劃及招生準備等事宜，面
    臨上開問題，既然必須權衡利害，有所抉擇，無從推諉，其
    所決行之措施，若未違反法令，自應認屬於行使行政裁量權
    之許可範圍。是故本案被告乙○○於發現上開工程施作之困
    難及日後可能產生之瑕疵時，若執意不同意變更材料，任令
    該可能產生之瑕疵發生，雖四張犁國中日後可能據以對廠商
    請求維修，然此將造成全校師生使用之不便，則被告乙○○
    同意變更材料，應有其目的性考量，不能遽認其意在圖廠商
    免除罰款之不法利益。況且被告乙○○SMU管工程尚未施作
    前，經三方協議同意管材之變更，且於工程完工後，主動將
    劉龍華建築事務所提出之SMU管變更為PVC管之情形及相關文
    件，函報台中市政府備查，並遵照台中市政府89年6月8日89
    府教國字第69960號函示處理後續事宜，尤難認其主觀上有
    使承包廠商獲取免罰鍰之不法利益之犯意。
  (3)至於本件被告乙○○於88年3月間，聽聞建築師意見，並
    與承包商、建築師進行三方協議後，同意廠商將SMU管材變
    更為PVC管材及差價結算時減帳處理，且採取事後一次向上
    級機關報准方式同意廠商之材料變更，可知，雙方已注意差
    額問題，且雙方已有合意，依政府採購法第63條第1項規定
    訂頒之採購契約要項第21點序文「其因減省廠商履約費用者
    ，應自合約價金中扣除」，如已有書面合意，但未於更換材
    料當時及時辦理變更減價程序，而於初驗時才以減帳處理，
    依政府採購法尚無禁止規定，亦有行政院公共工程委員會98
    年5月8日工程企字第09800154270號函在卷可稽 (見本院卷
    P153、154反面），自難認被告乙○○於同意廠商變更材料
    後，仍准廠商以原設計材料請款，並於初驗時進行減帳處理
    ，有何圖利廠商之意圖。又依卷附合約附件「未依合約圖
    說施工加倍罰款處理原則」固規定：「施工廠商未依圖說施
    工辦理竣驗時，該部分如不妨礙安全、美觀及使用需求，經
    施工廠商申請出具安全切結（技師簽證）經甲方（指業主）
    檢討同意可不必拆換或拆換有困難，必須以扣款或不計價方
    式處理者，其罰款方式依下列規定辦理：1.如尺寸或工料不
    合規定予以扣款者，應罰扣款金額六倍之罰款。2.如單項全
    部不予計價者，應罰單項金額3倍罰款。」，但本件系爭工
    程關於SMU管材變更為PVC管材一事，於施作前已得業主之同
    意，且係於初驗時已主動向上級機關提出，並非至辦理「竣
    驗」時始遭發現有何未依圖說施工之情事，則業主即校方得
    否逕依上揭合約附件「未依合約圖說施工加倍罰款處理原則
    」之規定辦理，已有疑義，此稽之卷附證人即監辦系爭校舍
    新建工程之台中市政府承辦人員子○○於簽辦四張犁國中上
    揭89年5月29日中總字第1409號函時，亦擬辦：本案...
    非屬驗收時抽驗項目，為釐清責任並利工程結案，減帳乙節
    擬同意辦理等字樣（見本院上訴卷二P255），及其於本院上
    訴審理時結證陳稱：「（當時工程可否向廠商提出三到六倍
    的違約罰款？）我想驗收要扣三到六倍罰款規定，其立法目
    的與契約目的是在處罰惡意，如果於驗收抽驗時發現廠商的
    實際施作情況與設計圖、材料、尺寸不符，才能處罰。」、
    「（本件是否符合此狀況？）89年我收到補辦公文，我們判
    斷學校同意包商變更設計程序，到我這裡判斷是程序上瑕疵
    ，不影響公共利益，我們同意他們變更，我們只是作補辦程
    序，這個與驗收時抽驗到與設計圖（不符）不同，如果是我
    來執行的話，我不會去做三到六倍的罰款。」等語可明。是
    本案四張犁國中得否適用上開卷附合約附件「未依合約圖說
    施工加倍罰款處理原則」之規定，對承攬廠商課以罰款，既
    非無疑義，自不能認被告乙○○同意變更材料，即係為圖廠
    商免受罰款之不法利益。本件被告乙○○親自收受劉龍華
    建築師事務所於89年5月25日以龍工字第89146號函，並自
    行於同年月29日，撰擬上揭89年5月29日以中總字第1409
    號函向台中市政府報備材料變更一事（見他卷P41-48)，雖
    未經當時總務戊○○處理，惟依戊○○於原審審理時具結證
    稱：「（根據學校的一般程序，這個呈教育局的函文應該由
    誰擬稿？）應該由總務主任，但因為當時我請長假，所以是
    由校長負責。」、「（是否需要其他人核章？）當時學校籌
    備處只有我跟校長二人，因為我不在，所以就由校長核章。
    」等語（見原審卷二P19），及本件關於變更材料一事，校
    方在工程完工後，接獲建築師依先前88年3月間所為協議內
    容，因戊○○請假，負責此工程者，僅剩被告乙○○一人，
    遂由被告乙○○具函到校就變更及減帳等提出說明後，即將
    依此函文向台中市政府報備工程進行中有變更材料及工程完
    工後之減帳一事，既無不當，自不能僅以證人戊○○在調查
    站曾表示此事係乙○○自行擬稿，遽認被告乙○○係刻意規
    避戊○○，親自處理公文，而有圖利鎮山營造公司免受罰款
    之犯意。
５、本件以四張犁國中89年5月29日 (89)中總字第140號發函台
    中市政府時，所檢附之「未註記日期之水電工程材料審核表
    ，分別於「營造公司」、「業主」欄填載「一．污排水管設
    計為SMU，因接頭部位易漏水，維修困難，建議改由PVC管施
    作，該項差價本公司同意結算時，減帳處理。」、「SMU管
    接頭處確實容易滲水，造成以後維修困難，如使用PVC管，
    接合密度高，且耐酸鹼，維修容易，且不影響安全及使用。
    其差價部分，於辦理結算時辦理減帳。」之附件，是否不實
    ？
    按本件被告乙○○於88年1月間接獲通知SMU管材之問題時
    ，於88年3月22日已與建築師及承包商進行協議，在建築師
    丁○○當場以電話詢問原設計工程師丙○○，經丙○○告知
    SMU管材接縫如有不當，易造成日後接合處有洩漏之問題後
    ，並考量當時施作之傑邦公司確實係首次施作此項材料，均
    經證人丁○○、丙○○及庚○○證述在卷，並有第九次工地
    會議記錄及監工日報在卷可參，可知，本件SMU管材之變更
    ，確實已得業主、廠商及建築師之同意，且業主及廠商並同
    意在結算時，辦理減帳，則本件被告於工程完工後，將三方
    協議內容所記載之水電工程材料審核表，以附件方式向台中
    市政府就變更材料及減帳一事提起說明，自難認上開附件內
    容有何不實，則被告在該審核單上批示「如建築師擬」，亦
    係依協議當時建築師告知之專業判斷，進行批示，並無將不
    實事項登載在作成之文書之情事，從而，本件被告乙○○向
    台中市政府發函所檢附之文件，自無觸犯刑法第216條、第
    213、第215條等罪嫌。
６、此外，公訴人雖以證人詹岳霖等人在調查局之證詞，為不利
    被告之認定，惟本件四張犁國中新建校舍工程，共有二期，
    且二期均由鎮山營造公司得標，惟校舍興建工程自87年起，
    其中第一期工程於88年間完工，第二期工程則於89年間完工
    ，有第一、二期工程合約各一冊扣案可佐，其中第一期工程
    之污物管、污廢水管等水電工程，原設計之明管均以SMU管
    施作，而暗管則設以PVC暗管施作，而本案調查局傳訊各證
    人時，距離本件第一期工程已逾二、三年，對於所訊問之
    SMU 管之施工範圍，亦因非實際監工人員，或僅係憑他人證
    詞，而推測作證，證詞與現實狀況明顯不符，自無法憑下列
    證人等與事實不符之證詞，為不利被告之認定。是以，關於
    ：
  (1)證人詹岳霖於91年7月31日調查局訊問時雖曾供稱：因SMU管
    被改為PVC管部分，已為主體結構內，實在無法改善等語，
    然本件詹岳霖僅係鎮山營造公司之經理，且依詹岳霖於調查
    局訊問時供稱：我擔任業務部經理，負責工程分包作業，該
    水電工程轉包給傑邦公司，我只負責分包，不負責監督等語
    （見他卷p149)，可知詹岳霖既非現場監工，亦非建築師或
    工程師等專業人士，對於鎮山營造公司承包本件四張犁國中
    新建校舍工程內各項工程細節，本不具備專業能力，更遑論
    在得標後，已立即將部分轉包予下包商水電工程之內容，究
    竟其中電氣設備、發電機設備、弱電設備、給排水衛生設備
    及消防設備等工程，如何施作？明、暗管之配置等，更無知
    悉之能事，且本件給排水衛生設備工程，原設計暗管部分均
    以PVC管材施作，僅明管方以SMU管材施作，業經水電設計工
    程師丙○○證述在卷，並有台灣省建築師公會函可佐，已詳
    述在前，是以，詹岳霖於調查局之供述，顯與事實不符。又
    依證人詹岳霖於於91年8月1日檢察官偵訊時另供稱：因在作
    初驗時發現無法更換，為了結案始補作該表，且可避免被校
    方處罰等語，惟本件察覺送審材料與原設計材料不符，係在
    88年1月間，已詳述在前，此時建築主體工程尚未完成，實
    無可能已就系爭水電工程中之排水管、污物管及污廢水管部
    分，原設計使用SMU管材之明管工程進行施作，證人詹岳霖
    供稱在初驗時才得知此事，顯與事實不符，且本件SMU管材
    之施作部位均屬明管，若非三方間已有協議，且在施作前顧
    及施工人員之施作技術，校方為避免一旦使用，陸續發生接
    頭部位有洩漏問題，雖可由包商負責維修，但對使用者即學
    校而言，乃極為不便之現實問題，方同意原始設計建築師之
    意見，將明管SMU管材全數改為PVC管，此一決定並無明顯不
    當之處，茍校方僅侷限於合約事項及法律上可要求保固及維
    修，而未慮及學校啟用後，全體師生將因該管線有洩漏問題
    及污物管、污廢水管不定期處於叫修狀態，造成使用之不便
    ，大可要求承包商將全部明管重新施作，畢竟該重作部分與
    其他主體工程無涉，可見，證人詹岳霖於偵查中供稱發覺已
    無法更換，為了結案才進行補求云云，均與實情顯不相符。
    再參酌證人詹岳霖於調查局供述時，對於何時知悉PVC管材
    與SMU管材不符一事，亦供稱係88年3、4月間，而當時屬於
    明管施作之SMU管材因建築主體工程尚未完成，根本不可能
    施作此部分工程，證人詹岳霖雖表示以為已施作無法更改等
    語，應係將暗管工程誤認為亦採用SMU管材所造成，此部分
    亦經證人丁○○於本院審理時證稱：88年1月時發現大量的
    PVC 管而覺有異，是因為看圖看錯了，看圖的時候以為污廢
    水管都是SMU管、但污廢水管原設計之材料，是SMU管及PVC
    管都有，暗管在原設計時，是使用PVC管、看到進場的是PVC
    管，因為誤以為預埋的污廢水管全部都是SMU管，而進的都
    是PVC管，才去詢問，後來翻材料審核表才又發現有材料變
    更等情明確（見本院卷P184、186、187反面)，是以，本件
    證人詹岳霖於調查局供述係因承包商將SMU管改為PVC管，均
    已施作完成，且無法更換云云，與事實不符，自無可採信為
    真正。
  (2)證人黃子卿於91年7月31日調查局訊問時先供稱：伊於88年9
    月21日地震後至工地巡視後始發現傑邦水電公司並未依契約
    使用規定之材料施工，當時庚○○要求本公司增撥250萬元
    款項用於將PVC管汰換為SMU管，伊為使工程順利完工，便同
    意其要求，惟庚○○收款後即潛逃，伊即向法院對庚○○提
    起自訴。然於同日復供稱：「由於我至施工現場發現污廢水
    管均以PVC管混充SMU管後，建築師劉龍華為使該工程順利驗
    收請款，經乙○○校長及劉龍華與本公司工務經理詹岳霖研
    議後，才出具該份『水電工程材料審核表』之不實內容，由
    該校報請市府同意將污廢水管擬更換為PVC管」等語。惟證
    人黃子卿對於察覺下包商施作管材有異時，先供稱另外交付
    250萬元供下包商重新施作，後又稱已經建築師及業主之同
    意辦理變更材料，證人黃子卿對於得知材料與原設計不符一
    事後之處理，證述方法已有不同，且觀諸黃子卿與傑邦公司
    負責人庚○○間之訴訟，黃子卿交付庚○○250萬元，並非
    僅因本件有SMU管材異動之問題，尚因庚○○共20項工程缺
    失未完成，可見，本件SMU管材之施作部分應屬明管，否則
    黃子卿如何要求下包商傑邦公司更換暗管部分之管材？又黃
    子卿交付下包商庚○○250萬元進行補救瑕疵工程達20項，
    可知，本件屬於明管部分工程之SMU管材應僅佔250萬元之一
    部分，被告若非聽聞建築師之專業意見，考量師生日後使用
    之便利性，而同意進行管材變更，大可要求承包商另外請求
    其他包商施作，衡諸常情，實難想見有為此數額僅佔全體工
    程極小範圍之污物管及污廢水管工程，進行偽造文書之必要
    ？再參酌黃子卿雖係鎮山營造公司實際負責人，然本人並未
    負責現場之監工，其對於鎮山營造公司與業主間之協商等，
    亦未參與，自難以黃子卿本人何時知悉而否定該公司現場工
    地主任己○○等人在黃子卿知悉此事件之前，均已知悉並與
    業主及建築師進行協商之過程。
  (3)證人己○○於調查站訊問及偵查時，對於變更材料一事雖曾
    供稱：當時主體主結構已完成，已無法變更及改善等語，惟
    本件系爭SMU管材施作範圍均屬明管，施作時間需待主體結
    構完成，且外牆磁磚已施貼完成後，方可以施作，已詳述如
    前，且本件系爭工程於88年3、4月間，主體結構工程尚未完
    工，亦有監工日報扣案可稽，則證人己○○關於得知變更材
    料時，主體主結構已完成，明顯不實，再佐以證人己○○於
    原審審理時對此亦證稱：因為調查站是提示詹岳霖等人的筆
    錄給我看，他們有提到調換管子，所以我認為他們有調換管
    子，才會如此陳述，實際上我沒有去現場看過等語，足見，
    證人己○○關於進行三方協議當時，原設計SMU管材應施作
    之範圍，業已改用PVC管材施作完成云云，因己○○並非實
    際在場監工人員，應僅係己○○參閱其他證人之供詞後，經
    推測後所為之供詞，該供詞與實際現狀既不相符，自無可採
    信為真正。
  (4)證人劉冠青於調查站訊問時雖曾供稱：在87年11月間就已經
    由丁○○告知以PVC管施作，建築師勘驗現有召開會議，但
    沒有進行補救，仍持續灌漿等語，然本件系爭水電工程其中
    排污水管原設計材料一部分是PVC，一部分是SMU管，SMU 管
    是外露的 (指明管)，已詳述在卷，且經證人即工務所所長
    劉志龍證述在卷（見本院上訴卷二P90反面），可知87年11
    月間曾接獲告知以PVC施作，並召開會議，持續施作等語，
    與事實明顯不符，再佐以證人劉冠青於原審審理時對此亦證
    稱：當時調查站問的時候，是拿丁○○筆錄給我看，告知我
    丁○○有這樣的指述，我是依此而為陳述等情（見原審卷二
    P3 5），可見，證人劉冠青此部分證述亦無可採。
  (5)本件鎮山營造公司雖於89年間就下包商傑邦公司負責人庚○○所轉包之系爭四張犁國中第一期新建校舍水電工程，提起
    詐欺訴訟，且於告訴狀內指傑邦公司對於大樓排糞管未設計
    規範使用SMU管施作，有起訴書及判決書在卷可按（見他卷
    P52- 58)，惟觀諸本件鎮山營造公司指稱庚○○施工之瑕疵
    內容共計20項，SMU管材僅係其中一項，鎮山營造公司與業主
    即四張犁國中在88年3月間進行材料變更之協商，起因於傑邦
    公司對此材料沒有施作之經驗，且擅自在材料送審時，即以
    PVC列表送審，雖因負責審核之監工建築師之疏失未予駁回
    此項材料之送審，導致自87年7月2日開工後，傑邦公司已實
    際進場施作部分水電消防工程，鎮山營造公司始於88年1月
    間得知此事，復因考量已進場施工達數月之傑邦公司技術問
    題，而經業主同意變更材料，然亦因此而必需遭業主在結算
    時，以減帳處理，惟本件鎮山營造公司在得標後，於87年7
    月23日係以SMU管材為施作內容，將水電工程轉包予傑邦公
    司，且於88年3月間與業主達成協議，造成減帳之損失，衡
    諸常理，自當轉價向下包商傑邦公司求償，惟本件鎮山營造
    公司關於下包商變更材料一事，又因傑邦公司後續發生積欠
    款項無法繼續施作等問題，已無法就此項爾後將遭業主減帳
    之損失與傑邦公司進行協商，則鎮山營造公司對傑邦公司，
    連同本項材料變更及其他施工上之瑕疵，一併向庚○○提起
    訴訟，亦非全然於法無據，是以，本件鎮山營造公司與業主
    間於88年3月間同意變更材料及減帳處理，與鎮山營造公司
    日後對傑邦公司負責人庚○○所提起之詐欺訴訟無涉，非可
    以鎮山營造公司與傑邦公司間於89年間之詐欺訴訟，據以為
    鎮山營造公司與業主間於88年3月間並無任何三方協議存在
    之不利被告之認定。
  (6)又證人戊○○既不否認曾收受鎮山營造公司87年8月26日
    (87) 鎮山字第27號函，並坦承曾在該函文上批示「擬會同
    劉建築師事務所人員審核後見覆」等字樣，雖一再否認有接
    獲廠商提出材料變更申請，惟本件肇因於鎮山營造公司之下
    包商傑邦公司將水電工程材料送審核時，關於SMU管材部分
    ，即逕以PVC管材內容提出，承包商鎮山營造公司亦未留意
    ，即按下包商提出之資料，與鎮山營造公司自行負責之建築
    工程材料一併提出送審，又因負責審核之建築師事務所承辦
    人丁○○疏未處理電機人員經審核後所告知材料有變更一事
    ，導致工程已進行至88年1月間，方得知上情，雖尚未進入
    SMU管材之施作，但其餘水電工程已由傑邦公司進場施作，
    經業主、承包商及建築師考量傑邦公司技術後，始同意變更
    及以減帳方式處理，已詳述在前，可知，本件係在一份公文
    內，同時存在材料送審及擅自變更部分材料，此一程序瑕疵
    ，又因代表業主負責審核之建築師之疏失，而未在一個月內
    為駁回之告知，造成後續協議同意變更材料，證人戊○○雖
    表示未曾接獲廠商提出材料變更申請，實乃本件在業主及廠
    商、建築師進行三方協議前，自始僅有該份送請審核之材料
    審核函，並在函文中夾帶材料變更，證人戊○○本無可能再
    接獲任何變更材料之申請，惟本件確實有送審材料與原設計
    不符，卻遭負責審核之建築師均以審核合格處理，自無法僅
    以戊○○未曾接獲廠商單獨提出變更材料申請，據以認定
    本件並無材料變更及後續協商等事實之存在。
六、綜上所述，本案依卷附證據情況，尚難認被告乙○○於89年
    5 月29日函報台中市政府申請備查之行為，有於所製作之公
    文書上登載不實事項之情事，且被告乙○○在上開函文附件
    (一)水電工程材料審核表上所批示之內容，亦屬個人主觀評價
    之意思表示，並非對客觀事實之描述，本件被告乙○○與營
    造商等人確實於88年3月22日曾進行三方協議，就SMU管材之
    施作進行協商，並得到同意變更及事後以減帳方式處理之共
    識，則被告乙○○將該附件連同函文送台中市政府核備，並
    不成立刑法第216條、第213條、第215條之行使公務員登載
    不實公文書罪、行使業務上登載不實文書罪責。又被告乙○○擔心排污管工程之實際承包人即向鎮山營造公司轉包傑邦
    公司之施工技術，遂採行建築師專業建議之意見，同意依變
    更材料方式處理，並要求廠商依減帳，且於完工後檢具相關
    文件向監辦之台中市政府報備，經核應認係屬行政裁量權之
    合法行使，難認有故意違背法令，圖利廠商免受罰款之不法
    利益之犯行，自難以貪污治罪條例第6條第1項第4款之圖利
    罪相繩。是以本案被告乙○○上開被訴犯行，均屬不能證明
    ，自應為無罪判決之諭知，原審遽為論罪科刑之諭知，尚欠
    允洽，被告乙○○上訴否認犯罪為有理由，自應由本院將原
    審判決關於被告乙○○部分予以撤銷改判，而為無罪之諭知
    。
據上論斷，應依刑事訴訟法第369條第1項前段、第364條、第301
條第1項，判決如主文。
本案經檢察官甲○○到庭執行職務。
中    華    民    國    98    年    6    月    30    日
            刑事第六庭  審判長法  官  李  文  雄
                              法  官  邱  顯  祥
                              法  官  林  靜  芬
以上正本證明與原本無異。
如不服本判決應於收受送達後十日內向本院提出上訴狀，其未敘
述上訴之理由者並得於提起上訴後十日內向本院補提理由書（均
須按他造當事人之人數附繕本）「切勿逕送上級法院」。
                              書記官  高  勳  楠
中    華    民    國    98    年    6    月    30    日


司法院資訊處製作；財團法人民間司法改革基金會備份。
